臺灣臺中地方法院民事判決
110年度重訴字第544號
原      告  林通泉  
訴訟代理人  施竣中    律師
被      告  黃振宗  



上當事人間返還借名登記不動產事件，本院於民國110年12月8日
言詞辯論終結，判決如下：
    主    文
被告應將附表所示之不動產移轉登記予原告。
訴訟費用由被告負擔。
原告假執行之聲請駁回。
    事實及理由
壹、程序方面
一、因不動產之物權或其分割或經界涉訟者，專屬不動產所在地
    之法院管轄。其他因不動產涉訟者，得由不動產所在地之法
    院管轄，民事訴訟法第10條定有明文。所謂其他因不動產涉
    訟，係指因不動產之物權或其分割或經界以外，與不動產有
    關之一切事項涉訟者而言（最高法院104年度台抗字第538號
    裁判意旨參照）。原告主張依借名登記、委任之法律關係，
    請求被告將附表所示不動產移轉登記予原告，係基於債權之
    法律關係為請求，而原告請求移轉登記之不動產位於本院轄
    區，依前揭說明，本院就本事件有管轄權，合先敘明。
二、被告未於言詞辯論期日到場，核無民事訴訟法第386條所列
    各款情形，爰依原告聲請，由其一造辯論而為判決。
貳、實體方面
一、原告主張：
　㈠兩造為妻舅關係，原地號臺中市○○區○○段000000地號、248-1
    2地號土地（下稱系爭土地）為原告借名登記於被告名義，
    並於民國94年間以被告名義自地興建地上建物（下稱系爭建
    物並與系爭土地合稱系爭不動產）：㈠臺中市政府94府都建
    建字第141號、㈡臺中市政府94府都建建字第142號建造執照
    ；興建完成後取得㈠臺中市95府都建使字第1401號、㈡臺中市
    政府95府都建使字第1402號使用執照，即㈠臺中市○○區○○段0
    ○號（門牌號碼臺中市○○區○○○○路00號，門牌整編前：臺中
    市○○區○○巷00○00號）、㈡臺中市○○區○○段00○號（門牌號碼
    臺中市○○區○○○○路00號，門牌整編前：臺中市○○區○○巷00○0
    0號），系爭建物亦借名登記為被告名義，兩造並簽署借名
    登記契約（下稱系爭契約）。嗣系爭土地因臺中市政府辦理
    捷運文心北屯線機廠及車站區段徵收換回抵價地，由被告以
    領回抵價地為登記原因取得臺中市○○區○○段○00地號、73地
    號及74地號（應有部分1/4）土地（下合稱系爭替代土地）
    。
  ㈡系爭不動產均係原告借名登記於被告名義，土地及建物所有
    權狀多年來均由原告保管，系爭不動產由原告管理中，相關
    稅捐、水電等費用亦由原告負擔，依系爭契約第3條第2款約
    定：甲方（即原告）得隨時終止本協議並要求返還不動產及
    民法第549條第1項規定，委任人得隨時終止委任契約，原告
    爰以起訴狀繕本送達作為終止系爭契約、委任契約之意思表
    示。系爭不動產之借名登記契約及委任關係因原告終止而消
    滅，原告自得依系爭契約及委任之法律關係請求被告將系爭
    不動產移轉登記予原告，惟其中系爭土地因徵收已給付不能
    ，被告應返還替代物即系爭替代土地。
  ㈢聲明：被告應將附表所示不動產移轉登記予原告；原告願供
    擔保，請准為假執行之宣告。
二、被告未於言詞辯論期日到場，亦未提出書狀作何聲明或陳述
    。
三、得心證之理由
  ㈠原告之主張，業據提出建物所有權狀2份、土地所有權狀3份
    、土地及建物登記第二類謄本、使用執照申請書、使用執照
    、圖說、國泰世華銀行存摺、往來明細、借名登記契約書、
    房屋稅單、台電公司繳費憑證等件為證（見本院卷第23-85
    頁），而被告對原告主張之上開事實，已於相當時期受合法
    之通知，於言詞辯論期日不到場，亦未提出準備書狀爭執，
    依民事訴訟法第280條第3項準用第1項規定，視同自認，堪
    信原告之主張為真正。
  ㈡稱借名登記者，謂當事人約定一方將自己之財產以他方名義
    登記，而仍由自己管理、使用、處分，他方允就該財產為出
    名登記之契約，其成立側重於借名者與出名者間之信任關係
    ，及出名者與該登記有關之勞務給付，具有不屬於法律上所
    定其他契約種類之勞務給付契約性質，應與委任契約同視，
    倘其內容不違反強制、禁止規定或公序良俗者，當賦予無名
    契約之法律上效力，並依民法第529條規定，適用民法委任
    之相關規定（最高法院99年度台上字第1662號裁判要旨參照
    ）。又當事人之任何一方，得隨時終止委任契約；受任人以
    自己之名義，為委任人取得之權利，應移轉於委任人。民，
    民法第549條第1項、第541條第2項定有明定；系爭契約第3
    條第2款亦約定原告得隨時終止協議，要求被告返還系爭不
    動產或移轉過戶予原告或其指定之人。原告以本件起訴狀繕
    本之送達向被告為終止系爭契約之意思表示，被告已收受起
    訴狀繕本，有送達證書附卷可參（見本院卷第97、99頁），
    堪認系爭契約業經原告合法終止而消滅，從而，原告於終止
    系爭契約及委任之法律關係後，請求被告返還系爭不動產，
    核屬有據。
　㈢按因不可歸責於債務人之事由，致給付不能者，債務人免給
    付義務。債務人因前項給付不能之事由，對第三人有損害賠
    償請求權者，債權人得向債務人請求讓與其損害賠償請求權
    ，或交付其所受領之賠償物，民法第225條定有明文，此即
    債權人之代償請求權，行政機關因土地徵收而應給予之補償
    ，雖非侵權行為之賠償，惟係債務人於其所負債務陷於給付
    不能發生之一種替代利益，此項補償非不可類推適用民法第
    225條第2項之規定，由債權人向債務人請求讓與補償之給付
    請求權或交付所受領之補償（最高法院80年度台上字第2504
    號裁判意旨參照）。查：系爭土地因列入臺中市政府捷運文
    心北屯線機廠及車站區段徵收範圍內，經臺中市政府審核後
    准予發給抵價地及同意原位置保留分配，被告遂於104年11
    月12日以領回抵價地為登記原因，登記取得原位置保留分配
    之系爭替代土地，有臺中市○○000○00○00○○○○區○○○00000000
    00號函所附辦理徵收及領回抵價地之相關資料在卷可憑（見
    本院卷第103-160頁），是被告於系爭契約經原告合法約止
    後，所負移轉登記系爭土地之義務已因土地徵收致給付不能
    ，原告自得類推適用民法第225第2項之規定，請求被告交付
    其所受領之替代利益，即將系爭替代土地移轉登記予原告。
四、綜上所述，原告於終止系爭契約、委任之法律關係後，依系
    爭契約、委任之法律關係並類推適用民法第225條第2項規定
    ，請求被告將附表所示不動產移轉登記予原告，為有理由，
    應予准許。
五、末按命債務人為一定意思表示之判決確定或其他與確定判決
    有同一效力之執行名義成立者，視為自其確定或成立時，債
    務人已為意思表示，強制執行法第130條第1項定有明文。即
    此種判決於確定時，視為已為意思表示，無待於執行，更無
    於判決確定前為假執行之餘地（最高法院108年度台抗字第8
    25號裁定意旨參照）。本件原告係請求被告為所有權移轉登
    記之意思表示，依前揭說明，不得宣告假執行，原告所為假
    執行之聲請，於法不合，應予駁回。
六、訴訟費用負擔之依據：民事訴訟法第78條。　　
中　　華　　民　　國　　110 　年　　12　　月　　29　　日
                  民事第五庭    法  官  陳文爵
正本係照原本作成。
如對本判決上訴，須於判決送達後20日內向本院提出上訴狀。如
委任律師提起上訴者，應一併繳納上訴審裁判費。
中　　華　　民　　國　　110 　年　　12　　月　　29　　日
                                書記官  楊玉華
附表：
土地部分：　　　
編號 縣  市 鄉鎮市區  段 地     號 面    積 平方公尺 權利範圍 1  臺中市 北屯區 溝背 0000-0000 110.20 全部  2 臺中市 北屯區 溝背 0000-0000 131.85 全部  3 臺中市 北屯區 溝背 0000-0000 388.84 1/4 

建物部分：
編號 建號 基 地 坐 落   建  物  門  牌 權利範圍  1  9 臺中市○○區○○段00地號 臺中市○○區○○○○路00號 （門牌整編前：臺中市○○區○○巷00○00號） 全部  2 10 臺中市○○區○○段00地號 臺中市○○區○○○○路00號 （門牌整編前：臺中市○○區○○巷00○00號） 全部